臺灣高等法院民事判決　　　　　　　　 95年度上易字第954號
上　訴　人　辛○○
被上訴人　　己○○
　　　　　　乙○○
共　　　同
訴訟代理人　丁○○
上列當事人間，因回復原狀事件，上訴人對於中華民國95年8月3
1日臺灣板橋地方法院95年度訴字第859號第一審判決，提起上訴
，經本院於96年9月4日言詞辯論終結，判決如下：
    主      文
原判決不利於上訴人部分廢棄。
前項廢棄部分，被上訴人在第一審之訴駁回。
第一、二審訴訟費用由被上訴人等負擔。
    事實及理由
一、被上訴人等起訴主張：上訴人所有門牌號碼台北縣三重市○
    ○路○段113巷2弄3號、面積81平方公尺房屋(建號3022號)，
    緊臨被上訴人等共有同弄1號、面積71平方公尺房屋(建號30
    26號)，係於82年2月12日自前手以買賣原因為所有權移轉登
    記；被上訴人等共有3026建號房屋於85年 5月30日亦以買賣
    原因為所有權移轉登記，90年間被上訴人等始發現附圖所示
    斜線部分、面積 18.19平方公尺之建物，應屬被上訴人等共
    有3026建號房屋之部分，竟以附圖所示虛線砌牆，歸其3022
    建號房屋之部分，為其占有、使用之範圍，自屬無權占有；
    為此，求為命上訴人應將附圖所示虛線之牆壁予以拆除，將
    附圖所示斜線部分之建物返還被上訴人等之判決 (被上訴人
    逾越上開範圍之請求，原法院為其敗訴判決，未據聲明不服
    ，業已確定，不予贅述 。)。對於上訴人之上訴，所為答辯
    聲明：(一)上訴駁回。(二)第二審訴訟費用由上訴人負擔。
二、上訴人則以：被上訴人等所共有3026建號房屋，緊臨上訴人
    所有3022建號房屋，均係自前手以買賣原因為所有權移轉登
    記，附圖所示虛線之牆壁、及斜線部分之建物，為上訴人買
    受3022建號房屋時之現狀，又未據舉證證明附圖所示斜線部
    分之建物為其所有，其訴請上訴人拆除附圖所示虛線之牆壁
    、返還附圖所示斜線部分之建物，自屬無據等語，資為抗辯
    ；對於原法院此部分為其敗訴判決，聲明不服，提起上訴所
    為聲明：(一)原判決不利於上訴人部分廢棄。(二)前項廢棄
    部分，被上訴人等在第一審之訴駁回。(三)第一、二審訴訟
    費用由被上訴人等負擔。
三、被上訴人主張上訴人所有3022建號房屋，緊臨被上訴人等共
    有3026建號房屋，係於82年 2月12日自前手以買賣原因為所
    有權移轉登記；被上訴人共有3026建號房屋係於85年 5月30
    日自前手亦以買賣原因為所有權移轉登記；附圖所示斜線部
    分、面積 18.19平方公尺之建物，係以附圖所示虛線砌牆，
    歸其3022建號房屋之部分，為其占有、使用之範圍等事實，
    為上訴人所不爭執，且有3022建號、3026建號之房屋登記謄
    本、原法院會同地政機關勘測之勘驗筆錄、土地複丈成果圖
    在卷(原審訴字卷第25頁至第38頁、第50、51、54頁)為憑；
    被上訴人主張之上開事實，應堪信為真實。
四、被上訴人主張上訴人占有、使用附圖所示斜線部分之建物，
    應屬被上訴人等所共有3026建號房屋之建物，並以附圖所示
    虛線砌牆，歸屬上訴人所有3022建號之建物等語；上訴人則
    以被上訴人並未舉證證明上訴人占有、使用附圖所示斜線部
    分之建物為其所有，且上訴人買受3022建號房屋時，附圖斜
    線部分之建物，即屬3022建號房屋之建物等語為抗辯；經查
    ：
(一)被上訴人主張上訴人占有、使用附圖所示斜線部分之建物，
    應屬被上訴人等所共有3026建號房屋之建物，並以附圖所示
    虛線砌牆，歸屬上訴人所有3022建號之建物之事實，無非以
    以其所提出65年7月16日重測字第3439號、第3435號之建物
    複丈成果圖、竣工圖各乙件在卷 (本院卷第89至91頁)為憑
    ，並經證人即臺北縣三重地政事務所癸○○於本院準備程序
    期日到場結證「 (他們爭執的房間是否是原來的竣工圖裡面
    就有的？)是，原來就有登記，只是現在使用的人與登記的
    人不同」等語屬實，被上訴人主張之上開事實，非無可採。
(二)被上訴人所有3026建號房屋，及上訴人所有3022建號房屋，
    於66年1月6日為第一次所有權登記，所有權人分別為黃水木
    、黃盆，74年 8月12日均為債權人周嘉敏聲請法院查封登記
    ，74年10月8日均拍賣予壬○○，81年1月11日壬○○均出售
    、同月31日所有權移轉登記予甲○○○，81年 4月20日、12
    月29日甲○○○分別出售、81年5月22日、82年2月12日分別
    為所有權移轉登記予丙○及上訴人；83年10月24日丙○出售
    其所有3026建號房屋、11月16日所有權移轉登記予庚○○，
    84年 7月14日為臺北區中小企業銀行股份有限公司聲請法院
    查封登記，同年11月25日拍賣、12月 7日所有權移轉登記予
    戊○○，85年5月8日戊○○出售、同月30日所有權移轉登記
    於被上訴人等事實，均有被上訴人所有3026建號房屋、上訴
    人所有3022建號房屋之登記謄本在卷(原審卷第25至38頁)足
    稽。
(三)證人壬○○於本院準備程序期日到場結證稱：「 (有無買受
    臺北縣三重市○○路○段113巷2弄 3號房屋？)我是由法院拍
    賣取得。」、「(買受後是否將房子賣給甲○○○？)名字我
    忘記了。原來該房子是有人承租，我繼續出租給他，後來才
    賣掉。我沒有住過該房子，」、「 (買受該房子之後有無將
    房子改裝過？)沒有。」等語在卷 (本院卷第57頁)；證人甲
    ○○○結證稱：「(臺北縣三重市○○路○段113巷2弄1號、3
    號房屋原來是妳的 ？)是的這兩間房子當時只有樓下是連在
    一起的。」、「 (1號的房屋是妳向壬○○買的？)是向同一
    個人買的，但是因為我已經七、八十歲了，名字我忘記了。
    」、「 (1號房子是妳賣給丙○，丙○再轉賣庚○○，3號房
    屋也是妳向壬○○買後賣給辛○○ ？)名字我都忘了，該二
    間房子我都沒去住過。」、「(房屋有沒有裝潢過？)沒有，
    我兒子認為搬家很麻煩還要裝潢，所以就將房子賣了，目前
    我已經不記得哪一間是1號那一間是3號。」等語在卷 (本院
    卷第78頁背面)；證人戊○○結證稱：「（ 你是否有向法院
    買臺北縣三重市○○路○段113巷2弄1號、2弄3號房子？)我
    有向法院標到2弄1號的房子，我買了之後賣給己○○沒有錯
    ，我沒有住在那個房子過，也沒有改裝過。」等語在卷 (本
    院卷56頁背面)
(四)被上訴人對於上訴人於81年12月29日向證人甲○○○買受30
    22建號房屋之現狀，為包括附圖所示斜線部分建物，及被上
    訴人於85年4月30日 (登記日期為85年5月8日)向證人戊○○
    買受3026建號房屋現狀，未包括附圖所示斜線部分建物等事
    實，均不爭執，且有…「依原狀交與甲方 (即指上訴人)…
    」、「…應將本件標的房屋全部搬清交甲方 (即指被上訴人
     )管理使用，包括現狀固定物在內。」之不動產買賣契約書
    各乙件在卷(原審卷第68頁至第71頁、第86頁至第88頁)足稽
    。
(五)綜合上述，附圖所示斜線部分之建物，於第一次所有權登記
    ，固屬3026建號房屋之部分，惟歷經數次之買賣，被上訴人
    於85年 4月30日承購時之現狀，已非屬3026建號房屋之建物
    ，而係屬於3022建號房屋之建物；且上訴人於81年12月29日
    承購3022建號房屋之現狀，即已包括在內。從而，被上訴人
    主張上訴人占有、使用附圖所示斜線部分之建物為其所有，
    於法尚非有據，不足為憑。至於上訴人占有使用附圖所示斜
    線部分建物之基地，為被上訴人所有3026建號房屋之基地，
    且為被上訴人等與他人所共有之土地，係上訴人買受附圖所
    示斜線部分建物，有無占有、使用其基地之法律上正當權源
    ，係屬另一法律關係，應由被上訴人另循訴訟程序，以資解
    決，併此敘明。
五、綜上所述，被上訴人於85年4月30日向訴外人戊○○買受302
    6號建號房屋，未包括附圖所示斜線部分之建物，依民法第7
    67條之規定，請求上訴人將附圖所示斜線部分之建物返還，
    自非有據，不應准許；原法院於此部分為其勝訴判決，容有
    未恰；上訴意旨，指摘原法院此部分之判決不當，求予廢棄
    ，為有理由，應由本院予以廢棄，更為判決如主文第 2項所
    示。
六、據上論結，本件上訴為有理由，依民事訴訟法第 450條、第
    78條、第85條第1項前段規定，判決如主文。
中　　華　　民　　國　　96　　年　　 9　　月　　19  　日
                    民事第五庭
                        審判長法　官　魏麗娟
　　　　　　　　　　　  　　　法　官  蔡芳齡
　　　　　　　　　　　　  　　法　官  陳博享
正本係照原本作成。
不得上訴。
中　　華　　民　　國　　96　　年　　9 　　月　　20　　日
　　　　　　　　　　　　　　　書記官　鄭靜如
